【裁判字號】    92,上訴,2843
【裁判日期】    921021
【裁判案由】    誣告
【裁判全文】
臺灣高等法院刑事判決                          九十二年度上訴字第二八四三號
    上  訴  人
    即  自訴人  丙○○
    代  理  人  粘舜權律師
    被      告  甲○○
    選任辯護人  陳祖德律師
右上訴人即自訴人因被告誣告案件，不服臺灣桃園地方法院九十一年度自字第一四八
號，中華民國九十二年五月八日第一審判決，提起上訴，本院判決如左：
    主  文
原判決撤銷。
甲○○意圖他人受刑事或懲戒處分，向該管公務員誣告，處有期徒刑壹年，緩刑肆年
。
    事  實
一、甲○○與丙○○為長久居住於桃園縣桃園市○○段土地附近之鄰居，因甲○○不
    同意丙○○清理甲○○所有坐落於桃園縣桃園市○○段第二八七號土地之排水溝
    渠，雙方時常發生爭執。丙○○之配偶乙○○○雖於民國（下同）八十九年七月
    二十三日十五時許，曾前去甲○○所有位於桃園縣桃園市○○路○段六九巷二十
    三號工廠，雙方爭吵並進而相互拉扯發生肢體衝突，乙○○○並毀損甲○○所種
    值之作物（乙○○○以上毀損、傷害犯行，業經本院九十年度易字第二四００號
    判刑確定在案）。惟甲○○明知丙○○於是日衝突過程中並未到場，不可能對彼
    有強制及恐嚇之犯罪行為，卻竟基於意圖使自訴人受刑事處分之犯罪故意，向臺
    灣桃園地方法院檢察署提起告訴，訛稱丙○○於八十九年七月二十三日十五時許
    ，率眾手持棍棒至前揭彼所有之廠房前，恐嚇彼稱：如不同意土地供其等排水即
    將對彼不利等語，向檢察官指訴丙○○涉有刑法第三百零四條、第三百零五條之
    強制及恐嚇罪嫌案（台灣桃園地方法院檢察署八十九年度偵字第一五一○九號）
    ，幸經檢察官明察秋毫，偵查丙○○所提出任職之達見綜合工業股份有限公司（
    下稱達見公司）開立之證明書及打卡紀錄各一紙及證人楊順斌證明確認在被告所
    稱之日期、時間，丙○○係在公司上班，且依甲○○所提出案發當時照片亦未見
    丙○○在場等情，而對丙○○為不起訴處分。
二、案經被害人丙○○向台灣桃園地方法院提起自訴。
     理 由
一、訊之被告甲○○矢口否認有何誣告自訴人丙○○之犯行，並辯稱：丙○○確於八
    十九年七月二十三日十五時許，有率眾手持棍棒至前揭彼所有之廠房前，恐嚇彼
    稱：如不同意土地供其等排水即將對彼不利等語無誤云云。被告之選任辯護人則
    辯稱：縱被告當時向檢察官指訴錯誤，亦係出於過失，因誣告罪僅處罰故意犯，
    被告之過失行為，於法不應成立誣告罪云云。
二、
（一）經查本件被告於八十九年八月九日向臺灣桃園地方法院檢察署提出刑事告訴狀
      ，其內容略以：本件自訴人丙○○及其妻乙○○○於八十九年七月二十三日上
      午十時許，因廢水排放問題之爭執，竟率眾手持棍棒，強行至彼所有坐落桃園
      縣桃園市○○段二八七地號、二八七之一地號土地附近之廠房，恐嚇彼謂：「
      如不同意將土地供其等排水，即將對告訴人（即本件被告）不利。」等語，且
      自訴人之妻乙○○○並以右手揮擊彼之左胸，又以雙手撕毀彼之上衣；又自訴
      人於八十九年七月二十三日再與其妻乙○○○至上開廠房脅迫彼，故自訴人涉
      犯刑法恐嚇罪及強制罪等語，業據被告坦承不諱，核與自訴人之指訴相符，並
      經本院調取台灣桃園地方法院檢察署八十九年度偵字第一五一０九號案件全卷
      （含八十九年度他字第一五八六號卷、台灣桃園地方法院八十九年度易字第三
      二五六號及本院九十年度上易字第二四００號審理卷）核閱無誤。
（二）次查本件被告於上開案件偵查時，並指訴以：「（問：告他們〔即本件自訴人
      及其妻乙○○○〕何事？）恐嚇我，第一次八十九年七月二十三日下午三、四
      時左右．．．他們拿棍棒找我．．．。」等語；雖本件自訴人於上開案件偵查
      時辯稱：第一次七月二十三日伊不在場等語，惟本件被告迄本院審理止，仍堅
      稱：當天本件自訴人站在旁邊，沒有拍到等語不移，此除有上開刑事告訴狀乙
      份及偵查筆錄附於臺灣桃園地方法院檢察署八十九年度他字第一五八六號卷內
      可稽外，並有本院訊問及審理筆錄可佐（見第一頁至第四頁、第十八頁背面、
      第十九頁正面、本院訊問筆錄及審理筆錄）。惟檢察官經偵查後，以本件自訴
      人於八十九年七月二十三日係在其任職之達見上班，有達見公司開立之證明書
      及打卡紀錄各一紙在卷可證；且證人楊順斌證稱當時僅有看到乙○○○持木棍
      打甲○○等語；又本件被告所提出之當日現場照片中亦僅見乙○○○而未見本
      件自訴人在場等理由，認本件自訴人當日並未在場，而就本件自訴人所涉於八
      十九年七月二十三日恐嚇本件被告部分對本件自訴人為不起訴處分在案（本件
      自訴人於上述八十九年七月三十日所涉犯之毀損犯行，則經檢察官提起公訴。
      ），有臺灣桃園地方法院檢察署八十九年度偵字第一五一○九號不起訴處分書
      附卷可憑。
（三）雖本件被告迄本院審理時，仍堅指自訴人於八十九年七月二十三日有至現場恐
      嚇伊等情不移。惟查，被告供稱：當時由其父楊阿明持照相機拍攝現場照片云
      云，然查本件被告之父楊阿明於上開他字案檢察官偵查時曾到庭證稱：「（問
      ：八十九年七月二十三日他們〔即本件自訴人及其妻乙○○○〕有無到現場？
      ）妹（即乙○○○）有到．．．。」等語，並未指出當天自訴人有至現場（見
      上開他字卷第三十八頁背面）；且當時現場照片亦不見自訴人身在其內，有照
      片六張附在上開他字卷內可稽（見第八頁至第十頁）；而自訴人於八十九年七
      月二十三日則確在達見公司內上班乙節，除經證人即達見公司之職員李麗瑩到
      庭證述無訛外（見原審九十二年三月十一日訊問筆錄），並有各類所得扣繳暨
      免扣繳憑單乙紙附於原審卷內及達見公司證明書乙紙、打卡單影本二紙附於上
      開他字卷內可按（見上開他字卷第三十一頁、第三十二頁）；雖證人即被告之
      弟楊順斌到庭證稱：「那天．．．是自訴人的太太跟另一個我不認識的人到現
      場．．．自訴人是後來才來罵被告，並恐嚇被告．．．當時我不知道那是自訴
      人，現在才知道。」等語，惟證人楊順斌復自承與自訴人鄰居一、二十年等語
      （均見原審九十二年三月十一日訊問筆錄），則衡情當不可能在現場時認不出
      來自訴人，且當時既認不出來，又何以會於已事隔二年半餘之原審訊問時突然
      認出當時是自訴人至現場？另查，茍自訴人當時確實有到場對被告實施恐嚇、
      強制犯行，彼父持照相機對現場狀況實施蒐證，徵以被告陳稱自訴人並曾進入
      彼工廠對彼脅迫云云，準此自訴人因所處位置及目標相當顯明，楊阿明當無獨
      漏自訴人之鏡頭之可能。參以自訴人於本案期日外之八十九年七月三十日有到
      場與被告發生爭執，楊阿明於該日亦曾持相機進行蒐證，對自訴人鏡頭並無漏
      網之情形，凡此，足以認定被告及證人楊順斌指稱或證述自訴人有於八十九年
      七月二十三日至現場恐嚇被告云云，尚不足採信。
（四）綜右所述，自訴人所稱：其於八十九年七月二十三日當日正在達見公司上班，
      並無至上述現場恐嚇被告之事實等語，與事實相符，堪足認定。
三、茲本件最後所應審究者，乃為本件被告是否明知自訴人當日並無至現場恐嚇之事
    實，而故意捏造，或係本件被告當時係誤認有此事實或以為有此嫌疑而提出告訴
    ？此部分經查：
（一）經查被告與自訴人為長久居住於桃園縣桃園市○○段土地附近之鄰居，彼此熟
      識已有二、三十年之久，此業據雙方供認在卷，參以自訴人與被告因土地排水
      之問題而生爭執已久，此除經被告供陳在卷外；並據證人楊順斌證述在卷（見
      原審九十二年三月十一日訊問筆錄），足證被告對於自訴人之外表及長相當甚
      為熟稔，且查既被告指稱自訴人當時有率人持棍前去上址對彼實施恐嚇及強制
      等犯行，觀之被告所指訴之情形，屬於被告與自訴人間有近距離之接觸，被告
      對於當時之情形，應知之甚稔，對於自訴人是否到場之重要環節，應無誤認之
      餘地。
（二）再觀之卷附被告所具名提出之告訴狀，見被告對於自訴人於八十九年七月二十
      三日及同年月三十日所實施之犯行，分段臚列敘述甚明（詳見他字卷第一五八
      六號卷第三頁至第四頁），自本案原審調查伊始，直至本院審理仍堅定指稱自
      訴人當時確有於八十九年七月二十三日十五時許，率眾持棍到場實施恐嚇及強
      制犯行，足見被告對於自訴人是否有於八十九年七月二十三日十五時許到場一
      節，應無與同年月三十日另次衝突，相互混淆之情形。另查本件被告係於八十
      九年八月九日向台灣桃園地方法院檢察署提起刑事告訴狀，指訴自訴人先後於
      八十九年七月二十三日、同年月三十日所為，分別應成立恐嚇、強制或並毀損
      罪嫌，因被告所指訴自訴犯罪之次數僅有二次，先後二次之時間亦互有差距，
      豈有出於誤認之可能；且查被告提出告訴之時間，距離前揭指訴被告犯罪之時
      間，相距不久，被告對於事發當時之重要情節（例如有何人到場）當記憶鮮明
      ，再查被告提出告訴當時即將該二期日之現場照片分別附據為證，且指訴自訴
      人於八十九年七月二十三日所為應成立恐嚇、強制罪嫌，同年月三十日所為除
      涉有強制、恐嚇犯行之外，並應成立毀損罪嫌云云。綜上，足證被告對於被告
      是否先後有於八十九年七月二十三日及同年月三十日到場實施恐赫、強制或毀
      損一節，斷不至於產生混淆誤判之可能。
（三）綜上所述，被告乃與自訴人因土地排水問題而素有嫌隙，彼明知於八十九年七
      月二十三日當天，至彼之上開土地上者僅自訴人之妻乙○○○等人，自訴人並
      未到場；而自訴人僅於相隔七天後即同年月三十日有至上開被告土地上與被告
      衝突而有毀損被告農作物之行為，被告竟意圖使自訴人受刑事追訴，向該管公
      務員即台灣桃園地方法院檢察署檢察官誣告，訛指自訴人有於八十九年七月二
      十三日前去上址對彼實施恐嚇及強制之犯行，至為明確。本件之選任辯護人辯
      稱：被告欠缺明知自訴人不在現場而捏造之故意云云，並不足採。
四、原審未經明察，遽謂被告並無誣告之故意，因而誤為被告無罪之諭知，顯有未洽
    。自訴人提起上訴指摘及此，為有理由，應由本院將原審判決加以撤銷改判。核
    被告所為係犯刑法第一百六十九條第一項誣告罪，爰審酌被告素行良好，與自訴
    人間因土地排水問題發生糾紛，彼此關係不睦，一時糊塗而觸犯法典，致使自訴
    人無端遭受訟累，迄今仍未與自訴人成立和解，且飾詞推諉不供承犯行等情及其
    他一切情狀，量處如主文所示之刑。並查被告前未曾受任何有期徒刑以上刑之宣
    告，此有本院被告全國前案紀錄表一份附卷可憑，其經此教訓，自當知所惕勉而
    無再犯之虞，本院綜核各情認對被告所宣告上開之有期徒刑以暫不執行為適當，
    爰併予宣告緩刑四年，以啟自新。
五、據上論斷，應依刑事訴訟法第三百六十九條第一項前段、第三百六十四條、第二
    百九十九條第一項前段，刑法第一百六十九條第一項、第七十四條第一款，判決
    如主文。
中      華      民      國    九十二    年      十      月    二十一    日
                              臺灣高等法院刑事第九庭
                                  審判長法  官  李  文  成
                                        法  官  洪  曉  能
                                        法  官  周  盈  文
右正本證明與原本無異。
如不服本判決，應於收受送達後十日內向本院提出上訴書狀，其未敘述上訴之理由者
並得於提起上訴後十日內向本院補提理由書（均須按他造當事人之人數附繕本）。
                                        書記官  余  姿  慧
中      華      民      國    九十二    年      十      月    二十一    日
附錄：本案論罪科刑法條全文
刑法第一百六十九條第一項：意圖他人受刑事或懲戒處分，向該管公務員誣告者，處
七年以下有期徒刑。


司法院資訊處製作；財團法人民間司法改革基金會備份。
